【裁判字號】    95,簡,165
【裁判日期】    951113
【裁判案由】    醫療法
【裁判全文】
臺北高等行政法院判決
                                     95年度簡字第00165號
原      告  甲○○○○○○○○.
被      告  臺北市政府衛生局
代  表  人  宋晏仁（局長）住同上
訴訟代理人  丙○○
            乙○○
上列當事人間因醫療法事件，原告不服臺北市政府中華民國95年
1 月6 日府訴字第09572682700 號及95年1 月23日府訴字第0957
2689200 號訴願決定，提起行政訴訟。本院判決如下：
    主  文
原告之訴駁回。
訴訟費用由原告負擔。
    事實及理由
一、程序說明：
  (一)本件訴訟標的之價額在新臺幣（下同）20萬元以下，依行政
    訴訟法第229 條第2 項、第1 項第2 款規定及司法院民國（
    下同）92年9 月17日院台廳行一字第23681 號令，應適用簡
    易程序，本院並依同法第233 條第1 項規定，不經言詞辯論
    ，逕行裁判。
  (二)按醫療法第11條規定：「本法所稱主管機關：在中央為行政
    院衛生署；在直轄市為直轄市政府；在縣（市）為縣（市）
    政府。」地方制度法第18條第9 項第1 款規定：「…直轄市
    自治事項：…九、…(一)直轄市衛生管理。」屬地方自治事項
    。同法第27條第1 項規定：「直轄市政府…就其自治事項，
    得依其法定職權…，訂定自治規則。」行政程序法第15條規
    定：「行政機關得依法規將其權限之一部分，委任所屬下級
    機關執行之。」臺北市政府組織自治條例第2 條第1 項、第
    2 項規定：「（第1 項）臺北市政府（以下簡稱市政府）辦
    理本市自治事項並執行中央政府委辦事項。（第2 項）中央
    法令規定市政府為主管機關者，市政府得將其權限委任所屬
    下級機關辦理。」臺北市政府依據行政程序法第15條、臺北
    市政府組織自治條例第2 條第2 項之規定，以94年2 月24日
    府衛企字第09404404400 號公告謂：「主旨：公告修正本府
    90 年8月23日府秘二字第9010798100號公告有關本府主管衛
    生業務委任事項，自即日起生效。…公告事項：修正後本府
    90 年8月23日府秘二字第9010798100號公告略以：『…六、
    本府將下列業務委任本府衛生局，以該局名義執行之：…(十)
    醫療法中有關本府權限事項。…。』」將醫療法中有關該府
    之權限委任被告執行。是被告對本件自有管轄權，合先敘明
    。
二、事實概要：
    原告劉佳俊為漢華中醫診所之負責醫師，該診所於94年1 月
    23日蘋果日報第J9版刊登「漢華－針灸肥胖蘋果價曲線窈窕
    自信健康美麗重現26年診療經驗劉佳俊醫師親自主治漢華中
    醫診所、地址…電話…」等詞句之醫療廣告（下稱系爭醫療
    廣告(一)）。案經被告於94年2 月16日訪談原告，並製作談話
    紀錄後，核認系爭醫療廣告(一)內容超出容許範圍，違反醫療
    法第85條第1 項規定，乃依同法第103 條第1 項第1 款規定
    ，以94年7 月7 日北市衛醫護字第09434594200 號行政處分
    書（下稱原處分(一)），處原告5 萬元罰鍰。另該診所印製及
    散發刊有「漢華中醫診所－針灸、肥胖、內科、婦科，電話
    …地址…」等詞句之醫療廣告（下稱系爭醫療廣告(二)）。案
    經被告於94年5 月3 日訪談原告，並製作談話紀錄後，核認
    系爭醫療廣告(二)內容超出容許範圍，違反醫療法第85條第1
    項規定，乃依同法第103 條第1 項第1 款規定，以94年7 月
    7 日北市衛醫護字第09435064100 號行政處分書（下稱原處
    分(二)），處原告5 萬元罰鍰。原告均不服，分別提起訴願，
    遭臺北市政府分別以95年1 月6 日府訴字第09572682700 號
    訴願決定書（下稱訴願決定(一)）及95年1 月23日府訴字第
    09572689200 號訴願決定書（下稱訴願決定(二)）駁回後，遂
    提起行政訴訟。
三、原告主張：目前中醫尚無專科醫師制度，亦無專科醫師之登
    記規定，故均以不分科或一般科作為診療科別登記；原告自
    66年起登記開業中醫診所，早期登記為「全科」，後改為「
    不分科別」，再改為「一般科」，故可認一般科係代表所有
    科別；又中央健康保險局亦依法給付一般科之中醫診所申報
    內科、傷科、針灸科等科別之醫療費用，行政院衛生署之相
    關函釋明顯違法。況醫療上，並無一般科之診療科別名稱，
    故將中醫診所之診療科別一律登記為一般科，即有疑義；而
    規定中醫診所之廣告僅准刊登一般科，更係曲解法令而有違
    誤。一般廣告之敘述只需語意明確即足，就針灸乙詞不需加
    「科」字，即可明確表達科別之涵義。據此，依行政訴訟法
    第4 條第1 項規定，求為判決：「1.訴願決定(一)、(二)及原處
    分(一)、(二)均撤銷。2.訴訟費用由被告負擔。」云云。
四、被告則以：系爭醫療廣告(一)及系爭醫療廣告(二)內容超出容許
    範圍，違反醫療法第85條第1 項規定；又醫療廣告容許登載
    之診療科別，以經衛生主管機關核准登記服務醫師之科別為
    限；而一般科（不分科），係指以診療非專門科別之一般疾
    病，該項規定並未排除中醫醫療院所之適用，業經行政院衛
    生署解釋在案，應屬明確無疑義。且原告之診所開業執照影
    本所載，其診療科別為「中醫一般科」，縱認系爭醫療廣告
    所載「針灸」乙詞係屬科別，亦已超過原告之診所經衛生主
    管機關核准登記服務醫師之科別，求為判決駁回原告之訴等
    語。
五、原告劉佳俊為漢華中醫診所之負責醫師，該診所於94年1 月
    23日蘋果日報第J9版刊登系爭醫療廣告(一)，並印製及散發刊
    有系爭醫療廣告(二)。上開事實，為兩造所不爭，並有系爭醫
    療廣告(一)、系爭醫療廣告(二)、臺北市政府衛生局93年12 月7
    日核發原告之開業執照、原告94年2 月16日、94年5 月3 日
    談話紀錄、原告94年2 月21日陳述書附原處分卷足稽，為可
    確認之事實。本件之爭執，在於系爭醫療廣告(一)及系爭醫療
    廣告(二)是否違反醫療法第85條第1 項規定？
六、經查：
  (一)按醫療法第9 條規定：「本法所稱醫療廣告，係指利用傳播
    媒體或其他方法，宣傳醫療業務，以達招徠患者醫療為目的
    之行為。」第85條第1 項規定：「醫療廣告，其內容以下列
    事項為限：一、醫療機構之名稱、開業執照字號、地址、電
    話及交通路線。二、醫師之姓名、性別、學歷、經歷及其醫
    師、專科醫師證書字號。三、全民健康保險及其他非商業性
    保險之特約醫院、診所字樣。四、診療科別及診療時間。五
    、開業、歇業、停業、復業、遷移及其年、月、日。六、其
    他經中央主管機關公告容許登載或播放事項。」第103 條第
    1 項第1 款規定：「有下列情形之一者，處新臺幣5 萬元以
    上25萬元以下罰鍰：一、違反…第85條…規定…。」第115
    條規定：「本法所定之罰鍰，於私立醫療機構，處罰其負責
    醫師。…。」醫療法施行細則第4 條規定：「本法第8 條（
    修正前）所稱傳播媒體，指廣播、電視、錄影節目帶、新聞
    紙、雜誌、傳單、海報、招牌、牌坊、電影片及其他傳播方
    法。」而中央主管機關行政院衛生署依據醫療法第122 條規
    定擬訂醫療法施行細則，報請行政院核定之，醫療法施行細
    則第53條規定：「本法第60條第1 項第4 款（修正前）所定
    醫療廣告之診療科別，以經衛生主管機關核准登記服務醫師
    之科別為限；其病名，以國際疾病傷害及死因分類規定或經
    所在地直轄市或縣（市）衛生主管機關核准者為限。」行政
    院衛生署76年12月8 日衛署醫字第703277號函釋謂：「…說
    明：…二、…一般科（不分科）醫院診所，係以診療非專門
    科別之一般疾病。三、醫師登記執業科別，應依其服務醫療
    機構所核准設置之診療科別範圍內，登記其實際所主要從事
    之科別（以登記1 科為原則），並不以有否具專科醫師資格
    為要件。…。」行政院衛生署88年8 月13日衛署醫字第8804
    7625號函釋謂：「主旨：所詢中醫醫療廣告中，有關『診療
    科別』之認定疑義乙案，復請查照。說明…二、查醫療法（
    施行細則）第53條前段業已明訂：本法第60條第1 項第4 款
    所定醫療廣告之診療科別，以經衛生主管機關核准登記服務
    醫師之科別為限。該項規定並未排除中醫醫療院所之適用…
    。」上開二函文為行政院衛生署，對於修正前醫療法第60條
    第1 項第4 款（現行醫療法第85條第1 項第4 款）所定醫療
    廣告之診療科別闡明其定義，為解釋性之函釋，經核並未違
    法限制人民之權利，亦未違反母法，行政機關辦理相關案件
    ，自得據之適用。關於原告主張：中央健康保險局亦依法給
    付一般科之中醫診所申報內科、傷科、針灸科等科別之醫療
    費用，上開函釋違法云云，惟關於醫療費用之核付係屬中央
    健康保險局依全民健康保險法所賦予之權限，非醫療法之規
    定，醫療費用如何申報核付自與本件無關，原告上開主張有
    所誤解，要非可採。
  (二)系爭醫療廣告(一)所載：「漢華－針灸肥胖蘋果價曲線窈窕自
    信健康美麗重現26年診療經驗劉佳俊醫師親自主治漢華中醫
    診所、地址…電話…」，系爭醫療廣告(二)所載「漢華中醫診
    所－針灸、肥胖、內科、婦科，電話…地址…」，核其內容
    均非上開醫療法第85條第1 項規定之醫療廣告容許登記事項
    。原告雖主張：系爭醫療廣告(一)及系爭醫療廣告(二)內容均未
    違反醫療法，廣告中「針灸」係表達「科別」之涵義，而系
    爭醫療廣告(一)「曲線窈窕自信，健康美麗重現」內容暗示影
    射醫療業務其標準如何判定？中醫無專科醫師制度，無法登
    記科別，均以「不分科」或「一般科」登記，既無法「分科
    」，則所謂「不分科」或「一般科」自應包括所有的「分科
    」云云。惟醫療廣告容許登載之診療科別，以經衛生主管機
    關核准登記服務醫師之科別為限；而一般科（不分科），係
    指以診療非專門科別之一般疾病，該項規定並未排除中醫醫
    療院所之適用，亦經行政院衛生署函釋如前所述。漢華中醫
    診所登記之診療科別既為「中醫一般科」（參見臺北市政府
    衛生局93年12月7 日核發原告之開業執照），自不能刊登一
    般科以外之其他科別。且針灸係技術名稱，針灸科方為科別
    名稱，與原告稱針灸為科別云云不符。原告上開主張，亦不
    足為採。系爭醫療廣告(一)及系爭醫療廣告(二)違反醫療法第85
    條第1 項規定甚明。
七、綜上所述，原處分(一)以系爭醫療廣告(一)內容超出容許範圍，
    違反醫療法第85條第1 項規定，依醫療法第103 條第1 項第
    1 款規定，處原告5 萬元之最低罰鍰；原處分(二)以系爭醫療
    廣告(二)內容超出容許範圍，違反醫療法第85條第1 項規定，
    依醫療法第103 條第1 項第1 款規定，處原告5 萬元之最低
    罰鍰。認事用法，均無違誤。訴願決定(一)遞予維持原處分(一)
    ，並無不合。訴願決定(二)遞予維持原處分(二)，結論亦無不合
    ，雖事實欄所指系爭醫療廣告(二)之詞句誤載，惟其所指訴願
    標的之原處分(二)及維持原處分(二)之理由均無訛，仍應予以維
    持。原告訴請撤銷，為無理由，應予駁回。
據上論結，本件原告之訴為無理由，依行政訴訟法第98條第3項
前段、第233條第1項，判決如主文。
中    華    民    國    95    年    11    月   13     日
                        第五庭法    官    胡方新
上為正本係照原本作成。
本件以訴訟事件所涉及之法律見解具有原則性者為限，始得於本
判決送達後20日內向本院提出上訴狀並表明上訴理由，如已於本
判決宣示後送達前提起上訴者，應於判決送達後20日內補具上訴
理由（均按他造人數附繕本），且經最高行政法院許可後方得上
訴。
中    華    民    國    95    年    11    月   13     日
                              書 記 官    陳幸潔


司法院資訊處製作；財團法人民間司法改革基金會備份。
